【裁判字號】    92,訴,1076
【裁判日期】    921124
【裁判案由】    偽造文書等
【裁判全文】
臺灣臺北地方法院刑事判決                        九十二年度訴字第一○七六號
    公  訴  人  臺灣臺北地方法院檢察署檢察官
    被      告  丙○○  男  三.
右列被告因偽造文書等案件，經檢察官提起公訴（九十一年度偵字第一二八八九號）
，本院判決如左：
    主  文
丙○○無罪。
    理  由
一、公訴意旨略以：被告丙○○於民國八十八年八月間起任設於臺北市中山區○○○
    路○段一六○號十一樓「關平集團」下轄之關平建設股份有限公司（下稱關平公
    司）經理職務，並於八十九年七月間升任為「關平集團」下轄之靖晟企管顧問有
    限公司副總經理，負責處理「關平集團」與客戶間糾紛協調、訴訟事宜，為從事
    業務之人。緣「關平集團」曾於八十八年間，以下轄關平公司及新禪聯顧問有限
    公司（下稱新禪聯公司）之名義，將集團興建之「關渡大國一、二期」、「關海
    極品」等建設案之部分房屋，委由通天廣告有限公司（下稱通天公司）代理銷售
    ，嗣經銷售完畢，「關平集團」與通天公司結算結果，「關平集團」應給付通天
    公司新臺幣（下同）一百四十萬九千二百八十三元之款項。詎被告竟意圖為自己
    不法所有，要求新禪聯公司之會計主任乙○○簽發面額分別為一百萬元及四十萬
    九千二百八十三元之支票二紙（附表編號一、二），交由伊轉交與通天公司，嗣
    於九十年四月二十日，通天公司業務副理丁○○至關平集團內請款時，被告丙○○僅交付其中一紙面額一百萬元之支票予丁○○，並利用丁○○不注意之際，未
    經通天公司之同意，即盜用通天公司及其負責人吳江興之印章（下稱通天公司大
    小章）蓋於另一紙發票人為新禪聯公司、付款銀行為華僑銀行敦化分行、帳號0
    00000000號、票號ＡＡ0000000號、票載發票日為九十年四月三
    十日、面額四十萬九千二百八十三元之支票背面（即附表編號一），完成背書後
    ，未將上揭支票交予丁○○，而於九十年五月三十日將上揭支票存入其設於世華
    聯合商業銀行松山分行（下稱世華銀行松山分行、帳號00000000000
    號）之帳戶中，將上揭支票款項侵占入己。嗣於九十年九月間因通天公司仍向關
    平集團催討不足款項，始得知上情。因認被告涉犯刑法第二百十六條、第二百十
    條行使偽造私文書罪、第三百三十六條第二項業務侵占罪等罪嫌。
二、按犯罪事實應依證據認定之，無證據不得推定其犯罪事實；不能證明被告犯罪者
    ，應諭知無罪之判決，刑事訴訟法第一百五十四條第二項、第三百零一條第一項
    分別定有明文。又所謂認定犯罪事實之證據，係指足以認定被告確有犯罪行為之
    積極證據而言，如未發現相當證據，或證據不足以證明，自不能以推測或擬制之
    方法，以為裁判基礎。又認定不利於被告之事實，需依積極證據，茍積極證據不
    足為不利於被告事實之認定時，即應為有利於被告之認定，更不必有何有利之證
    據。次按，刑事訴訟上證明之資料，無論其為直接證據或間接證據，均須達於通
    常一般人均不致於有所懷疑，而得確信其為真實之程度，始得據為有罪之認定，
    若其關於被告是否犯罪之證明未能達此程度，而有合理性懷疑之存在，致使無從
    形成有罪之確信，根據「罪證有疑，利於被告」之證據法則，即不得遽為不利被
    告之認定，其以情況證據（即間接證據）斷罪時，尤須基於該證據在直接關係上
    所可證明之他項情況事實，本乎推理作用足以確證被告有罪，方為合法，不得徒
    憑主觀上之推想，將一般經驗上有利被告之其他合理情況逕予排除，此觀諸最高
    法院七十六年台上字第四九八六號、三十二年度上字六七號判例意旨亦甚明顯。
    次按刑法上侵占罪之成立，以持有他人之物為前提；即凡對自己持有之他人所有
    物，有變易持有為所有之意思時，始構成犯罪，若最初持有之目的非為他人而持
    有，即與該罪之構成要件有間（最高法院二十八年上字第三三五○號、四十二年
    台上字第四○二號判例參照）
三、公訴人認被告涉犯前開業務侵占罪、行使偽造私文書等罪嫌，無非係以證人乙○○、丁○○、己○○、曾小艷、戊○○、發票人為新禪聯公司付款銀行為華僑銀
    行敦化分行、帳號000000000號票號ＡＡ0000000號、票載發票
    日為九十年四月三十日、面額四十萬九千二百八十三元之支票影本（即附表編號
    一）、世華銀行松山分行帳號0000000000號帳戶往來明細一份為其論
    據。訊據被告丙○○對於持有附表編號一之支票並以其世華銀行帳戶兌領等情並
    不否認，惟堅詞否認有何偽造文書、業務侵占犯行，辯稱：附表一、二之支票係
    新禪聯公司給付通天公司承攬「關平集團」建設案件銷售之保留款，九十年四月
    二十日通天公司副理丁○○於收受新禪聯公司所給付前揭保留款後，在附表一之
    支票背面蓋用通天公司及負責人吳江興印章後交其供作發放員工獎金之用等語。
    經查：
（一）、證人即通天公司副理丁○○雖於檢察官偵查及本院審理中證稱：其當時代表
        通天公司向新禪聯公司請領一百萬元之保留款，但因其疏未注意請款單上所
        載之款項為一百四十萬九千二百八十三元，即於請款單上蓋印簽收，且未及
        收妥通天公司大、小章，即外出接聽電話，被告乃趁此機會盜用該大、小章
        於系爭四十萬九千二百八十三元之支票背面云云。然查，證人丁○○所簽收
        之請款單上業已載明請款金額為一百四十萬九千二百八十三元，說明欄中並
        詳載該金額之計算式，有該請款單乙紙附卷可查（詳偵卷第二二頁）；且證
        人即「關平集團」會計主任乙○○於本院審理中結證稱：系爭請款單係其於
        證人丁○○請款當日即九十年四月二十日，其依據業務經理甲○○所提出之
        通天廣告公司請款資料所填載，並於製作完成後連同如附表所示之二紙支票
        交付被告等語；即證人丁○○於本院審理中亦不否認係由其曾提出通天公司
        之請款單據向新禪聯公司請款及簽收前揭請款單時其上文字均已填載完成等
        情，足徵該載明金額一百四十萬九千二百八十三元之請款單確係證人乙○○
        於丁○○簽收前，依據丁○○所提出請款單據所製作無疑。又系爭請款單於
        證人丁○○於客戶簽收欄蓋用通天公司大、小章後，「關平集團」會計己○○因丁○○非通天公司負責人，遂再要求丁○○於該請款單之客戶簽收欄補
        簽名乙節，經證人己○○於檢察官偵查中證述明確，顯見丁○○二度於該請
        款單上簽收，其有二次檢示該請款單之機會，以其為專業經理人，身負通天
        公司請款重任，豈有未詳查請款單上所載金額即率予簽名、蓋章之理！其於
        本院審理中指稱：「（審判長問：當天只收到一百萬元的支票，為何會在一
        百四十餘萬元的請款單上簽收？）因為他（按指被告）說我來就給我一百萬
        元，我不疑有他。我沒有注意看請款單上面的記載」云云，悖異常情殊甚，
        要無可採。又公司大、小章極為重要，為眾所週知，丁○○係通天公司副理
        ，持該通天公司大、小章請款，自無不知之理，衡情焉能任意將之放置新禪
        聯公司會議室桌上而自行外出接聽電話。況經核卷附該支票背面影本，共蓋
        有三枚通天公司印文，則被告如係趁丁○○外出接聽電話之際盜用印文，應
        無如此從容之理。證人丁○○證稱該面額四十萬九千二百八十三元之支票背
        書係被告趁其外出接聽電話之際擅自盜用云云，與常情有違，亦不足採。自
        難僅憑其有瑕疵之證言遽採為被告有盜用印章而偽造背書之犯行。
（二）、被告辯稱任職於關平集團期間，於銷售房屋後，因代書、保險業務員退佣等
        事由，經業務主管集資後，在員工薪資外，發放獎金予關平集團之員工乙節
        ，業經證人即關平建設公司工地主任戊○○於本院審理時證述：「南京東路
        、士林（二次是）年終發放的，雙連街是丙○○離職時發放的，三次都是被
        告交付的」、「（錢是否被告個人給你？）有這個可能」等語，證人即「關
        平集團」員工甲○○於檢察官偵查中結證稱：「（丙○○是否因業務推行順
        利而發獎金給你？）有，在八十九年間他說通天銷售好，有發獎金給我，但
        金額忘了，約五萬元」等語明確，再參以證人即斯時新禪聯公司負責人庚○○於本院審理中證稱：「（被告詰問：你是否在公司任職期間，是否知道會
        有廠商提供獎金給員工作為內部獎金發放的事情？）有可能。因為這是廠商
        願意給承辦人或接洽人的獎金」、「（被告詰問：你是否曾經經手廠商提供
        獎金發放給內部員工？）這部分有，是我未上任之前廠商提供的保留款發放
        給員工獎金」等語，堪信被告辯稱系爭面額四十萬九千二百八十三元之支票
        係丁○○所交付，同意作為新禪聯公司員工獎金，伊即依慣例分配供作員工
        獎金，非據為己有等語，尚非不可採信，自難認被告有易持有為所有之不法
        所有意圖與犯行。
四、此外，本院復查無其他積極證據足認被告有公訴人所指之偽造文書、業務侵占犯
    嫌，不能證明被告犯罪，揆諸首開說明，自應為無罪之諭知。
據上論斷，應依刑事訴訟法刑法第三百零一條第一項，判決如主文。
本案經檢察官呂朝章到庭執行職務
中      華      民      國    九十二    年     十一     月    二十四    日
                                      臺灣臺北地方法院刑事第十四庭
                                      審判長法官  宋  松  璟
                                            法官  吳  秋  宏
                                            法官  王  綽  光
右正本證明與原本無異。
如不服本判決，應於判決送達後十日內，向本院提出上訴狀。
                                          書記官  潘  惠  梅
中      華      民      國    九十二    年     十二     月      一      日


司法院資訊處製作；財團法人民間司法改革基金會備份。
